臺灣雲林地方法院民事裁定　　　　　　　99年度監宣字第78號
聲　請　人　陳桂華
非訟代理人　劉峰銘
　　　　　　張昱裕律師
相　對　人　陳洪紅片
關　係　人　陳阿雲
　　　　　　陳嘉文
非訟代理人　黃銘煌律師
上列聲請人聲請監護宣告事件，本院裁定如下：
    主  文
宣告陳洪紅片（女，民國○○年○ 月○○日生，身分證統一編號：Ｚ0
00000000號）為受監護宣告之人。
選定陳桂華（女，民國○○年○○月○ 日生，身分證統一編號：Ｚ000
000000號）為受監護宣告之人之監護人。
指定陳阿雲（女，民國○○年○ 月○○日生，身分證統一編號：Ｚ000
000000號）為會同開具財產清冊之人。
程序費用新臺幣壹仟元由受監護宣告之人負擔。
    理  由
一、聲請意旨略以：聲請人陳桂華與相對人陳洪紅片為母女關係
    。相對人於民國89年間，因車禍又撞到鐵門，經送嘉義華濟
    醫院診治後，又送臺北中英醫院開刀，手術後雖有意識，但
    不清楚，現又第2 認開刀，目前腦積血、無意識，已因精神
    障礙或其他心智缺陷，致不能為意思表示或受意思表示，爰
    依民法第14條第1 項、民事訴訟法第597 條之規定，聲請對
    其為監護宣告，並選定聲請人為其監護人，及指定相對人之
    四女陳阿雲為會同開具財產清冊之人等語，並提出中英醫療
    財團法人中英醫院（下稱中英醫院）診斷證明書、戶籍謄本
    、同意書、親屬系統表等件為證。
二、按對於因精神障礙或其他心智缺陷，致不能為意思表示或受
    意思表示，或不能辨識其意思表示之效果者，法院得因本人
    、配偶、四親等內之親屬、最近1 年有同居事實之其他親屬
    、檢察官、主管機關或社會福利機構之聲請，為監護之宣告
    。又受監護宣告之人應置監護人。法院為監護之宣告時，應
    依職權就配偶、四親等內之親屬、最近1 年有同居事實之其
    他親屬、主管機關、社會福利機構或其他適當之人選定1 人
    或數人為監護人，並同時指定會同開具財產清冊之人，民法
    第14條第1 項、第1110條、第1111條第1 項分別定有明文。
三、本院判斷如下：
  (一)有關監護宣告部分：
  1.本件聲請人主張相對人開刀後因腦積血，目前已無意識，現
    不能為意思表示或受意思表示之事實，業據其提出同意書、
    戶籍謄本、親屬系統表、中英醫院診斷證明書等件為證。又
    本院囑託臺灣板橋地方法院法官在鑑定人即板橋中英醫院醫
    師馮德誠前訊問相對人，相對人乘坐輪椅、閉眼，對法官之
    呼喚未予回答。經鑑定人馮德誠醫師鑑定稱：相對人目前閉
    眼、坐輪椅，溝通困難，日常生活起居均需他人照顧，無經
    濟活動能力，已因精神障礙或其他心智缺點，致完全不能為
    意思表示或辨識意思表示效果之程度，建議為監護宣告等語
    ，此有本院囑託板橋地方法院鑑定之鑑定筆錄、鑑定報告書
    在卷可憑。本院審酌上情，認相對人已達不能為意思表示及
    受意思表示之情狀，是聲請人聲請監護之宣告，為有理由，
    應予准許。
  (二)有關選任監護人部分：
  1.按民法第1111條之1 規定：「法院選定監護人時，應依受監
    護宣告之人之最佳利益，優先考量受監護宣告之人之意見，
    審酌一切情狀，並注意下列事項：一受監護宣告之人之身心
    狀態與生活及財產狀況。二受監護宣告之人與其配偶、子女
    或其他共同生活之人間之情感狀況。三監護人之職業、經歷
    、意見及其與受監護宣告之人之利害關係。四法人為監護人
    時，其事業之種類與內容，法人及其代表人與受監護宣告之
    人之利害關係。」。
  2.本件相對人即受監護宣告人陳洪紅片之配偶陳清心目前因在
    住處跌倒，引發吸入性肺炎，經送醫出現嘔吐、意識不清，
    經聲請人聲請本院以99年度監宣字第77號宣告為受監護宣告
    之人，而陳洪紅片之子女除聲請人外，尚有陳桂芳、陳桂美
    、陳阿雲、陳愛真、陳雨青、陳佳伶、陳嘉文，此有聲請人
    提出之戶籍謄本、親屬系統表在卷可參，並經本院調閱上開
    監護宣告卷宗核閱無誤，堪認屬實。另聲請人主張其主觀上
    有擔任監護人意願，客觀上亦有擔任監護人之能力，平時與
    受監護人陳洪紅片關係良好、互動甚佳，於提出本件聲請之
    前，已經常、持續照顧受監護人，更獲其他姊妹之全力支持
    ，在主、客觀條件上及親屬支援系統上絕對優於關係人陳嘉
    文，由其監護符合受監護宣告人之最佳利益；反觀陳嘉文雖
    與受監護宣告人同住，又是家中獨子，但平時與受監護宣告
    人關係疏離、冷淡，互動欠佳，受監護宣告人之其他子女對
    陳嘉文先前之照顧情況已有不滿，更何況受監護宣告人已罹
    重病，無法言語，關係人陳嘉文自難獲其他姊妹之支持，陳
    嘉文並不適合擔任監護人等語。惟此情為關係人陳嘉文所否
    認，亦主張其始為適任之監護人人選，並表示：受監護宣告
    人本來與關係人同住，是因為本件精神鑑定才被強行帶走，
    且聲請人無工作，亦無能力照顧受監護宣告人，由聲請人擔
    任監護人，將使受監護人搬至臺北居住，以受監護人年紀，
    顯然無法適應環境，並違反受監護宣告人於雲林縣北港鎮終
    老之意願，家族長輩亦均反對等語。
  3.聲請人主張其主觀上有擔任監護人意願，客觀上亦有擔任監
    護人之能力，與受監護人關係良好、互動甚佳，受監護宣告
    人就醫北上均由其照顧，且除陳嘉文外，受監護宣告人之其
    餘子女一致同意由其擔任監護人等情，業據聲請人陳明在卷
    ，且參受監護宣告人之子女陳桂芳、陳桂美、陳阿雲、陳愛
    真、陳雨青、陳佳伶及女婿黃財峰（陳愛真之配偶）均到庭
    陳稱：同意由聲請人擔任本件監護人，不同意由陳嘉文任之
    。據陳桂芳到庭略述：父母北上都住在聲請人家，印象中都
    是由聲請人照顧，由聲請人擔任監護人合情合理。黃財峰則
    稱：相對人自99年10月3 日後，就開始住在聲請人家，聲請
    人是他們姊妹共同推選出來的監護人，為了讓相對人晚年活
    得比較有尊嚴等語。陳桂美到庭陳述：我父母的病歷都在亞
    東醫院，我們姊妹都在臺北上班，要照顧較方便。陳阿雲表
    示：聲請人很細心，知道父母喜歡吃什麼，也學習看護技巧
    等語。陳愛真略敘：我是亞東醫院醫檢師，在醫院要找到主
    治醫師較容易，同意由聲請人擔任監護人。陳雨青稱：我同
    意由聲請人任之，我們姊妹都在臺北，可以每天去看父母。
    陳佳伶來院表示：父母的情況是每況愈下，父母在家時，坐
    在樓梯邊，陳嘉文都視而不見等語。綜此，本院認聲請人長
    期負責照顧受監護宣告人，且為陳洪紅片、陳清心生病之事
    ，學習有關看護之相關知識、技巧，受監護宣告人之子女陳
    桂芳、陳桂美、陳阿雲、陳愛真、陳雨青、陳佳伶及陳愛真
    取得共識咸認聲請人有能力及意願照護受監護宣告人，且其
    等子女均住在臺北地區，便利照顧、探望受監護宣告人，堪
    認由聲請人擔任受監護宣告人之監護人，符合受監護宣告人
    之最佳利益。
  4.觀諸本院調取陳洪紅片之亞東紀念醫院病歷所示，陳洪紅片
    自73年以來，陸續在亞東醫院就診及住院治療，此為聲請人
    及關係人陳嘉文所自承，並有陳洪紅片之病歷資料共3 冊在
    卷可憑。次依聲請人提出之中英醫院診斷證明書所載，相對
    人「1.89年8 月12日急診住院並接受開顱血腫摘除手術治療
    ，於89年9 月14日出院；2.於97年3 月19日至97年3 月31
    日第二認水腦症，接受腦室腹腔引流手術治療；3.現意識不
    清，行動不便，須專人照顧。」再細繹關係人陳嘉文提出之
    相對人93-99 年之就醫資料所載「相對人在板橋中英醫院每
    個月拿神經外科的藥物。」綜上可見，受監護宣告人多次在
    亞東醫院及中英醫院就診及住院治療，是由居住於板橋地區
    之聲請人擔任本件監護人亦較符合受監護宣告人之最佳利益
    。
  5.至關係人陳嘉文執前詞主張應由其擔任本件監護人。姑不論
    受監護宣告人平時是否與陳嘉文同住，然依聲請人、黃財峰
    於本院之陳詞，受監護宣告人生病時，確均北上由聲請人負
    責照顧，且由上開病歷資料亦可佐證該情，足信為真。再者
    ，相對人共育有8 位子女，連同聲請人在內（即除關係人陳
    嘉文外）之7 名子女，均不同意由陳嘉文擔任監護人，難認
    由陳嘉文擔任監護人對相對人有利；又關係人陳嘉文固提出
    嘉義長庚紀念醫院、中國醫藥大學北港附設醫院等醫療費用
    收據等件，證明其亦有照顧受監護宣告人就醫之事實，但觀
    其內容，多為一般門診治療或急診，相較之下，聲請人確實
    常在北部照顧住院中之受監護宣告人，陳嘉文雖不失為盡人
    子之照顧角色，然尚難逕以此認定係對受監護人最為有利。
  6.本院質之關係人何以願意擔任本件監護人，據其答稱：「監
    護父母的財產，還有照顧父母的生活所需。」「父母本來就
    跟我住，我不希望讓我父母客死他鄉，我父母也年邁，他們
    硬將他們帶到臺北，我父母的親友都在南部，說對他們有多
    好的照顧，對我父母也很殘忍。我父親在亞東的看護費我都
    有照實繳納。為了我父母好，我想任監護人。我父母本來就
    想在家鄉生活，南部一樣有好的醫師。」等語。對照同樣問
    題，聲請人之回答則為：「父母生病都由我照顧，他什麼事
    情都推到我這來，父母要看醫生就會打電話給我，在我這邊
    都吃的很胖，但一回南部就變瘦。」由陳嘉文初始之回答可
    知，其優先想到者為受監護宣告人財產問題，經本院再次確
    認，始提及照護父母之情節，不若聲請人以照顧母親為第一
    考量。再聲請人任本件監護人是否有爭奪財產嫌疑乙節，經
    陳桂芳到院陳稱：「我父親住陳桂華家，陳桂華從來沒有要
    求要我父親的費用，都是陳桂華自己支出的，就我知道的陳
    桂華從沒有要求我父親要給他什麼。」陳愛真表示：「那天
    開會時我們都在場，陳桂華一句話都沒有說，1 個月要6 萬
    5 也是我們姊妹的共識，陳嘉文自己也說最適合照顧我父母
    的是陳桂華，陳嘉文也說我父母適合住臺北。」陳阿雲到院
    陳述：「所有的存摺、印章都在陳嘉文手上，現在要給看護
    的錢都還沒有付，是由我六妹代付3 次，陳嘉文完全都沒有
    付。」已難認聲請人有爭產之情事。況依民法第1104條規定
    ，監護人得請求報酬，其數額由法院按其勞力及受監護人之
    資力酌定之。由此可明，縱使聲請人主張任監護人需支領報
    酬，於法無違，無從以此認定不利受監護宣告人。
四、綜上所述，本院審酌上開情形，認為聲請人及關係人陳嘉文
    均有監護之意願與動機，而依聲請人上揭主張及所提證據，
    並無法證明關係人陳嘉文有對受監護宣告人陳洪紅片有身心
    虐待或其他類此未善盡照顧義務之情事，然如由聲請人擔任
    監護人，受監護宣告人陳洪紅片其餘子女陳桂芳、陳桂美、
    陳阿雲、陳愛真、陳雨青、陳佳伶等人則均願意協助聲請人
    照顧陳洪紅片，足認聲請人已獲得除關係人陳嘉文以外其餘
    姊妹之支持，是相較於關係人陳嘉文，聲請人應可獲得較多
    親友之協助及支援。復考量聲請人為能全心全意照顧受監護
    宣告人，結束市場賣衣工作，學習看護技能，亦有適當之照
    顧計畫，爰選任聲請人擔任受監護宣告人陳洪紅片之監護人
    。又經本院選定之監護人，自應依民法第1112條規定，負責
    護養療治受監護宣告人陳洪紅片之身體及妥善為財產管理之
    職務。
五、至於聲請人及關係人陳嘉文所主張之其餘攻擊、防禦方法或
    所提證據，經本院審酌核與上揭裁定結果不生影響，本院爰
    不予一一論述指駁，一併敘明。
六、有關指定會同開具財產清冊之人部分，本院審酌關係人陳阿
    雲為受監護宣告人之四女，到庭表示其有意願擔任受監護宣
    告人之會同開具財產清冊之人，及關係人陳嘉文及其他姊妹
    均同意由其擔任會同開具財產清冊之人，爰依上揭規定，指
    定關係人陳阿雲為會同開具財產清冊之人，應符合受監護宣
    告人之最佳利益，核屬適當，爰指定之。
七、依民事訴訟法第608 條第1 項，裁定如主文。
中    華    民    國   100    年    1     月    17    日
                  家事法庭  法  官  曾鴻文
以上正本係照原本作成。
如不服本裁定關於選定監護人及指定會同開具財產清冊之人等部
分，應於送達後10日內，向本院提出抗告狀，並繳納抗告費新臺
幣1,000 元。關於宣告監護之部分，不得抗告。
中    華    民    國   100    年    1     月    18    日
                            書記官  廖千慧
附錄法條：
民法第1099條：
監護開始時，監護人對於受監護人之財產，應依規定會同遺囑指
定、當地直轄市、縣（市）政府指派或法院指定之人，於二個月
內開具財產清冊，並陳報法院。
前項期間，法院得依監護人之聲請，於必要時延長之。
民法第1099條之1：
於前條之財產清冊開具完成並陳報法院前，監護人對於受監護人
之財產，僅得為管理上必要之行為。